臺灣臺北地方法院刑事判決　　　　　　 95年度簡上字第303號
上　訴　人　臺灣臺北地方法院檢察署檢察官
被　　　告　丙○○
上列上訴人因被告詐欺案件，不服本院九十五年度簡字第二七二
六號，中華民國九十五年九月二十八日第一審刑事簡易判決（檢
察官聲請簡易判決處刑案號：臺灣臺北地方法院檢察署九十五年
度偵字第七三０七號），提起上訴，及移送併辦（臺灣臺南地方
法院檢察署九十三年度偵字第一二五三九號），本院管轄之第二
審合議庭判決如下：
    主  文
原判決撤銷。
丙○○幫助共同連續意圖為自己不法之所有，以詐術使人將本人
之物交付，處有期徒刑肆月，如易科罰金，以銀元佰元即新臺
幣玖佰元折算壹日。
    事  實
一、丙○○明知將自己之金融帳戶存摺及金融卡出賣予他人使用
    ，將可能幫助他人遂行詐騙行為，仍基於幫助詐欺之犯意，
    於民國九十四年十二月十日前某日，依據報紙刊登廣告之電
    話，與真實姓名、年籍不詳之成年男子聯絡，並依該名成年
    男子之指示，於同年月十日，將其先前所申辦之臺新國際商
    業銀行後甲分行（下稱臺新銀行）第0000000000
    0000號帳戶（九十二年十二月十一日）及玉山銀行永康
    分行（下稱玉山銀行）第0000000000000號帳
    戶（九十四年十月十三日申辦）之存摺、提款卡及密碼，以
    不詳代價，在永康交流道，同時交付予不知情之空軍一號客
    運公司司機轉送該名成年男子使用以幫助之。該名成年男子
    與真實姓名、年籍不詳之成年女子二人，共同基於意圖為自
    己不法所有之概括犯意聯絡，先於(一)九十四年十二月十六日
    二十三時四十一分，由該名成年女子去電乙○○，佯稱：其
    為清華大學學生，因母親住院所需之醫藥費至鉅，要求其幫
    忙籌資云云，復由該名成年男子去電乙○○，佯稱：幫人就
    幫到底云云，致使乙○○不疑有他，依渠二人之指示，於同
    年月十七日凌晨零時四十一分前往自動提款機前操作，將新
    臺幣（下同）二萬八千元匯入上開丙○○之玉山銀行帳戶，
    旋即遭該二名成年男女提領一空。復於(二)九十四年十二月十
    八日晚間六時許，甲○○在網路上見該二名成年男女所刊登
    虛偽之求職廣告，乃撥打其上所記載之電話號碼聯絡，該名
    成年女子乃向甲○○佯稱：因甲○○係新人，故需繳納六千
    元保證金云云，致甲○○陷於錯誤，於翌日下午一時十五分
    許、三時三十七分許前往臺北市大安區○○○路○段二三七
    號合作金庫銀行復興分行自動櫃員機前，接續轉帳三千元二
    次合計六千元至上開丙○○之臺新銀行帳戶，旋即遭該二名
    成年男女提領一空。嗣乙○○及甲○○發覺有異，始知受騙
    ，旋報警處理，始查知上情。
二、上開(二)案件經甲○○訴由臺北市政府警察局大安分局移送臺
    灣臺北地方法院檢察署（下稱臺北地檢署）檢察官偵查後聲
    請簡易判決處刑，及上開(一)案件乙○○訴由花蓮縣警察局花
    蓮分局（下稱花蓮分局）報告臺灣花蓮地方法院檢察署呈請
    臺灣高等法院檢察署令轉臺南地方法院檢察署移送併辦。
    理  由
一、證據之認定：
    上開事實一之部分，業據告訴人乙○○及甲○○於警詢時指
    述明確（乙○○部分，花蓮分局刑案偵查卷宗第三十、三一
    頁參照；甲○○部分，臺北地檢署九十五年偵字第七三０七
    號卷第八、九頁參照），並有臺新銀行第00000000
    000000號帳戶交易明細（同上偵查卷第十一頁至第十
    八頁參照）、臺新銀行九十五年七月十九日臺新作集字第九
    五０九三八八號函檢附開戶資料各一份（同上偵查卷第四八
    頁至第五十頁參照）、自動櫃員機交易明細單二紙（同上偵
    查卷第二五頁參照）以及玉山銀行九十五年一月十二日玉山
    永康字第０六０一一二０二號函檢送第000000000
    0000號帳戶之開戶資料及交易明細表一份（花蓮分局刑
    案偵查卷宗第二二頁至第二九頁參照）、自動櫃員機交易明
    細單二紙（花蓮分局刑案偵查卷宗第三四頁參照）在卷可證
    ，且被告丙○○於本院九十六年一月十六日審理時供承不諱
    （本院當日審判筆錄參照），是依(一)告訴人乙○○之指述、
    (二)告訴人甲○○之指述、(三)上開二帳戶之開戶資料及交易明
    細表各一份及(四)自動櫃員機交易明細單四紙等補強證據已足
    資擔保被告於本院審理時所為之上開任意性自白具有相當程
    度之真實性，而得確信被告前述自白之犯罪事實確屬真實，
    從而依刑事訴訟法第一百五十六條第一項及第二項規定，本
    院自得依被告前述自白及各該補強證據認定被告確有為前述
    幫助共同連續詐欺之犯行，本件事證明確，被告之犯行堪以
    認定。
二、論罪科刑之法律適用：
  (一)查被告行為後，刑法業於九十四年二月二日修正公布，九十
    五年七月一日起施行。按行為後法律有變更者，適用行為時
    之法律，但行為後之法律有利於行為人者，適用最有利於行
    為人之法律，刑法第二條第一項定有明文。茲本條係規範行
    為後法律變更所生新舊法律比較適用之準據法，本身尚無新
    舊法比較之問題，於新法施行後，應一律適用新法第二條第
    一項之規定，為「從舊從輕」之比較。而本次法律變更，比
    較時應就罪刑有關之共犯、未遂犯、想像競合犯、牽連犯、
    連續犯、結合犯，以及累犯加重、自首減輕暨其他法定加減
    原因（如身分加減）與加減例等一切情形，綜其全部罪刑之
    結果而為比較（最高法院九十五年五月二十三日九十五年度
    第八次刑事庭會議決議參照）。茲就本件適用刑法法條新舊
    法比較之情形分論如下：
  1.刑法第三百三十九條第一項詐欺取財罪之規定雖未修正，惟
    其法定刑除有期徒刑及拘役外，尚有罰金刑，而修正後之刑
    法第三十三條第五款既已將罰金刑之最低額由銀元一元即新
    臺幣三元，提高為新臺幣一千元，比較新、舊法結果，自以
    被告行為時即修正前之刑法第三十三條第五款規定較有利於
    被告，應依刑法第二條第一項前段，適用修正前之刑法第三
    十三條第五款之規定。
  2.刑法第五十六條連續犯之規定業經刪除，被告之數犯罪行為
    ，於新法施行後，應予分論併罰。此刪除雖非犯罪構成要件
    之變更，但顯已影響行為人刑罰之法律效果，自屬法律有變
    更，依刑法第二條第一項規定，比較新、舊法結果，仍應適
    用較有利於被告之行為時法律即舊法論以連續犯。
  3.綜上法律修正前、後之比較，揆諸前揭最高法院決議及刑法
    第二條第一項所定之「從舊從輕」原則，適用修正前之法律
    ，對被告較為有利，自應適用修正前之刑法相關規定。
  (二)查被告行為後，刑法業於九十四年二月二日修正公布，九十
    五年七月一日起施行，其中第二條第一項「行為後法律有變
    更者，適用行為時之法律，但行為後之法律有利於行為人者
    ，適用最有利於行為人之法律」規定，係規範行為後「法律
    變更」所生新舊法比較適用之準據法。故如新舊法處罰之輕
    重相同，即無比較適用之問題，非此條所指之法律有變更，
    即無本條之適用，應依一般法律適用原則，適用裁判時法。
    其為純文字修正者，更應同此（最高法院九十五年十一月七
    日第二十一次刑事庭會議決議參照）。從而：
  1.被告行為後，刑法施行法業於九十五年六月十四日增訂公布
    第一條之一，其中第一項規定：「中華民國九十四年一月七
    日刑法修正施行後，刑法分則編所定罰金之貨幣單位為新臺
    幣」，第二項前段明定：「九十四年一月七日刑法修正時，
    刑法分則編未修正之條文定有罰金者，自九十四年一月七日
    刑法修正施行後，就其所定數額提高為三十倍」，惟依被告
    行為時之法律即罰金罰鍰提高標準條例第一條前段，業將刑
    法分則各罪法定刑所定罰金數額提高十倍，再由銀元換算為
    新臺幣之結果，刑法第三百三十九條第一項法定刑所定罰金
    最高數額，與修正後之法律規定仍屬一致，並無不同，對被
    告而言尚無有利或不利之情形，揆諸前揭說明，自不生新舊
    法比較之問題，應依一般法律適用原則，適用裁判時法即刑
    法施行法第一條之一第一項、第二項前段之規定，而不再適
    用罰金罰鍰提高標準條例第一條前段（臺灣高等法院及其所
    屬法院九十五年十二月刑事法律座談會討論結論參照）。
  2.刑法第三十條關於幫助犯之規定業經修正，由原條文：「幫
    助他人犯罪者，為從犯。雖他人不知幫助之情者，亦同。從
    犯之處罰，得按正犯之刑減輕之」，修正為：「幫助他人實
    行犯罪行為者，為幫助犯。雖他人不知幫助之情者，亦同。
    幫助犯之處罰，得按正犯之刑減輕之」，其修正理由係為符
    合通說認幫助犯應採共犯從屬性說之「限制從屬形式」，既
    屬純文字修正，適用修正前或修正後之規定，對被告並無有
    利或不利情形，揆諸前揭說明，自不生新舊法比較之問題，
    應依一般法律適用原則，適用裁判時法即修正後之刑法第三
    十條規定。
  (三)按刑法上之幫助犯，係對於犯罪與正犯有共同之認識，而以
    幫助之意思，對於正犯資以助力，而未參與實施犯罪之行為
    者而言（最高法院七十五年度台上字第一五０九號、八十八
    年度台上字第一二七０號判決亦同此意旨）。是以，如未參
    與實施犯罪構成要件之行為，且係出於幫助之意思提供助力
    ，即屬幫助犯，而非共同正犯。本件被告基於幫助之犯意，
    提供前述帳戶存摺及提款卡予真實姓名、年籍不詳之成年男
    子，該成年男子及真實姓名、年籍不詳之成年女子，並利用
    被告之幫助，意圖為自己不法之所有，施用詐術使告訴人乙○○、甲○○陷於錯誤，因而分別匯款至被告所提供之上揭
    二銀行帳戶內，是被告所為係參與詐欺罪構成要件以外之行
    為，且在無證據證明被告係以正犯而非以幫助犯之犯意參與
    犯罪之情形下，應認其所為係幫助犯而非正犯行為。核被告
    所為，係幫助犯刑法第三百三十九條第一項詐欺取財罪。被
    告之幫助詐欺犯行，幫助真實姓名、年籍不詳之成年男子及
    女子等二人犯罪，彼二人有犯意聯絡及行為分擔應論以共同
    正犯，又彼二人所為上開二次詐欺取財行為，均時間緊接，
    且方法相同，顯係均以概括犯意而為之，為連續犯，被告幫
    助他人犯上開共同連續詐欺之罪，爰依刑法第三十條第二項
    之規定，按正犯之刑減輕之。
  (四)聲請簡易判決處刑意旨雖未敘及被告於上開事實一之(一)之幫
    助共同詐欺犯行，然此部分事實與檢察官聲請簡易判決處刑
    部分，既有實質上一罪之關係，應為聲請效力所及，且經檢
    察官移送併辦，本院自應併予審究。
  (五)原審予以論罪科刑，固非無見，惟檢察官上訴意旨認原判決
    未及審酌被告於上開事實一之(一)之幫助共同詐欺犯行，請求
    撤銷原判決，為有理由，原判決既有上開可議之處，自屬無
    可維持，應由本院予以撤銷改判。
  (六)爰審酌被告所為已影響社會正常交易安全，增加被害人尋求
    救濟之困難，並使犯罪之追查趨於複雜，危害社會情節甚鉅
    等，本應予以嚴懲，惟其犯後坦承犯行而態度良好，足認其
    尚有改過遷善之可能及其他一切情狀，量處如主文所示之刑
    。又被告行為時之易科罰金折算標準，修正前罰金罰鍰提高
    標準條例第二條前段（現已刪除）規定，就其原定數額提高
    為一百倍折算一日，則被告行為時之易科罰金折算標準，應
    以銀元三百元折算一日，經折算為新臺幣後，應以新臺幣九
    百元折算為一日。惟九十五年七月一日修正施行之刑法第四
    十一條第一項前段則規定：「犯最重本刑為五年以下有期徒
    刑以下之刑之罪，而受六個月以下有期徒刑或拘役之宣告者
    ，得以新臺幣一千元、二千元或三千元折算一日，易科罰金
    。」，比較修正前後之易科罰金折算標準，以九十五年七月
    一日修正公布施行前之規定，較有利於被告，亦應適用修正
    前刑法第四十一條第一項前段規定，定其易科罰金之折算標
    準。
  (五)被告交予真實姓名、年籍不詳之成年男子之前揭帳戶之存摺
    、印章及提款卡等物，雖係供犯罪所用之物，但未經扣案，
    迄今仍未取回，且非義務沒收之物，爰不為沒收之諭知，附
    此敘明。
據上論斷，應依刑事訴訟法第四百五十五條之一第一項、第三項
、第三百六十九條第一項前段、第三百六十四條、第二百九十九
條第一項前段，刑法第二條第一項、第二十八條、第三百三十九
條第一項、第三十條，修正前刑法第五十六條、第四十一條第一
項前段，刑法施行法第一條之一，修正前罰金罰鍰提高標準條例
第二條，現行法規所定貨幣單位折算新臺幣條例第二條，判決如
主文。
本案經檢察官郭瑜芳到庭執行職務。
中　　華　　民　　國　　96　　年　　1 　　月　　31　　日
　　　　　　　　　刑事第九庭審判長法  官  蘇素娥
                                  法  官  葉珊谷
                                  法　官  林怡秀
本件正本證明與原本無異。
本判決不得上訴。
                                  書記官  林義盛
中　　華　　民　　國　　96　　年　　1 　　月　　31　　日
附錄本案論罪科刑法條全文：
中華民國刑法第三百三十九條
意圖為自己或第三人不法之所有，以詐術使人將本人或第三人之
物交付者，處五年以下有期徒刑、拘役或科或併科一千元以下罰
金。
以前項方法得財產上不法之利益或使第三人得之者，亦同。
前二項之未遂犯罰之。
